臺灣高等法院民事判決　　　　　　　　　93年度重訴字第42號
原　　　告　　丙○○
　　　　　　　甲○○
共　　　同
訴訟代理人　　顏文正律師
被　　　告　　乙○○
訴訟代理人　　許華雄律師
上列當事人間因侵權行為損害賠償事件，原告提起刑事附帶民事
訴訟，經本院刑事庭移送前來（93年度重交附民字第10號），本
院於94年2月15日言詞辯論終結，判決如下：
    主     文
被告應給付原告甲○○新台幣玖拾捌萬肆仟參佰貳拾捌元及自93
年6月3日起至清償日止，按年息百分之五計算之利息。
被告應給付原告丙○○新台幣玖拾玖萬陸仟肆佰貳拾元及自93年
6月3日起至清償日止，按年息百分之五計算之利息。
原告其餘之訴駁回。
訴訟費用由被告負擔二分之一，餘由原告負擔。
本判決第一項於原告甲○○以新台幣參拾貳萬元供擔保後得假執
行。但被告以新台幣玖拾捌萬肆仟參佰貳拾捌元預供擔保得免為
假執行。
本判決第二項於原告丙○○以新台幣參拾參萬元供擔保後得假執
行。但被告以新台幣玖拾玖萬陸仟肆佰貳拾元預供擔保得免為假
執行。
原告其餘假執行之聲請駁回。
    事實及理由
一、原告起訴主張：緣被告於 92年5月4日上午7時許，駕駛車號
    IK-6136號自用小客車，沿台北市○○區○○路3段內側車道
    ，由北向南方向行駛，途經基隆路3段156巷口，因闖紅燈及
    超速致攔腰撞及由基隆路3段156巷駛出欲左轉基隆路往南方
    向，由原告甲○○所駕駛之車號 ND-3178號自用小客車之右
    側兩輪中間車身，將該車向南推行 26.2公尺，致上開ND-31
    78號自用小客車右前座伊等之子周書徵因頭部外傷、顱底骨
    折、顱內出血、腦挫傷而當場死亡，原告甲○○受有頭部外
    傷併顱骨骨折併顱內出血、肋骨骨折併血胸、連枷胸等傷害
    。原告甲○○因而支出醫療費用30萬元、增加生活上需要之
    支出12,500元、受有喪失及減少勞動能力之損失60萬元及扶
    養費576,462元、精神慰撫金1500萬元之損害，計新台幣（
    下同）16,488,962元；原告丙○○為被害人周書徵之母親，
    為周書徵支出殯葬費用225,700元、醫療費用648元及受有扶
    養費658,766元、精神慰撫金1000萬元之損害，計10,885,11
    4元（詳如附表所示）。爰依民法第184條第1項前段、第192
    條第1項、第2項、第193條第1項、第194條及第195條第1項
    前段之規定，求為命被告依序給付原告甲○○、丙○○16,4
    88,962元、10,885,114元，及均自起訴狀繕本送達之翌日起
    ，至清償日止，按年息5％計算之利息。
    被告則以：本件車禍之發生，係因原告甲○○誤以為紅燈時
    可以向左迴轉以致肇事，其行為與有過失，且為肇事主因，
    應免除伊賠償責任。縱無法免除全部賠償責任，至少原告甲
    ○○請求賠償部分應全部免除之，至於原告丙○○部分，當
    應由甲○○負主要賠償責任。又原告甲○○為警察退休，月
    退俸約 5萬元；丙○○有房子一棟，另有存款及股票投資，
    財產總額超過3,265,670元，均非不能維持生活，不得請求
    扶養費，且原告請求之慰撫金過高，應予核減云云，資為抗
    辯。
二、原告主張前揭車禍致周書徵死亡、甲○○受傷之事實，業提
    出周書徵死亡證明書、甲○○診斷證明書（本院卷第23頁）
    為證，被告對其於上開時地駕車發生車禍亦不爭執，復經本
    院調取本院93年度交上訴字第73號刑事案全卷核閱無訛，堪
    信原告之上開主張為真實。
  (一)按道路交通安全規則第93條第1項第1款規定，在市區道路時
    速不得超過50公里；又依刑事卷附道路交通事故調查報告表
    所載（見刑事卷一審卷第54頁），肇事時地當時天氣晴、日
    間自然光線，視距良好，市區○○道路乾燥，無缺陷及障礙
    ，行車管制號誌運作正常，依其智識能力，並無不能注意之
    情事，乃以時速60公里之高速行駛，致肇車禍，自有違反前
    揭交通安全規則。次查依被告北向南行向，肇事路口有橋墩
    擋住視線，有無東向西方向駛出之車輛狀況難明，而未作預
    防措施，仍持續加油，時速達60公里，從未放開油門為被告
    於刑事案中所自承，且於被害人甲○○將車駛入路口時並未
    發覺，於猛力衝撞後猶未煞車，並因而重踩油門，均顯示被
    告行車未注意車前狀況，隨時採取必要之安全措施，其過失
    行為與告訴人甲○○所受傷害及被害人周書徵之死亡間，有
    相當因果關係，被告之過失行為堪予認定。
  (二)按「因故意或過失，不法侵害他人之權利者，負損害賠償責
    任。」、「不法侵害他人致死者，對於支出醫療及增加生活
    上需要之費用或殯葬費之人，亦應負損害賠償責任。」、「
    被害人對於第三人負有法定扶養義務者，加害人對於該第三
    人亦應負損害賠償責任。」、「不法侵害他人之身體或健康
    者，對於被害人因此喪失或減少勞動能力，或增加生活上之
    需要時，應負損害賠償責任。」、「不法侵害他人致死者，
    被害人之父、母、子、女及配偶，雖非財產上之損害，亦得
    請求賠償相當之金額。」、「不法侵害他人之身體、健康．
    ．．者，被害人雖非財產上之損害，亦得請求賠償相當之金
    額。」民法第184條第1項前段、第 192條第1項、第2項、第
     193條第1項、第194條、第195條第1項前段分別定有明文。
    本件被告就損害之發生有過失，已如前述，而原告所受之損
    害與被告之過失行為復有相當因果關係，是原告本於侵權行
    為之法律關係請求被告賠償，即無不合，茲就原告請求賠償
    之金額分別敘明如下：
    1.原告甲○○部分：
      醫療費用部分：
        (1)原告甲○○主張其因車禍受傷，迄93年12月31日止，
          已支出醫藥費 102,670元，惟預計尚須繼續接受治療
          ，故合併請求醫藥費用共30萬元等語。
        (2)查原告業已支出醫藥費用 102,670元，業據提出中國
          醫藥大學附設醫院醫療費用收據三紙（附民卷第10、
          11頁及本院卷第45頁）、三軍總醫院醫療費用收據一
          紙（附民卷第16頁）、萬芳醫院醫療費用收據二紙（
          附民卷第17、18頁）、健恩堂中醫聯合診所費用收據
          三紙（附民卷第19、20頁及本院卷第47頁）、春元蔘
          藥行收據六紙（附民卷第12至14頁）為證。以上合計
          共支出102,670元，惟其中診斷證明書費860元非醫療
          必要費用應予扣除（附民卷第11、17頁）。另春元蔘
          藥行之支出共8900元亦無法證明係醫療必要費用，此
          部分亦應予扣除。故原告甲○○得請求之醫療費用應
          為92,910元（102,000－000－0000＝92,910）。
        (3)至原告甲○○另主張其仍須繼續接受治療，預估醫療
          費連同已支出之 102,670元，合計請求30萬元云云，
          然此部分將來發生之醫藥費原告甲○○並未舉證以實
          其說，此部分自不可採。
      增加生活上需要之支出部分：
        原告甲○○主張，其車輛為被告攔腰撞擊毀損，肇事後
        被拖至派出所路邊，嗣警員稱車子不能停放於路旁妨害
        交通，原告為保留事證，以備在刑事偵、審階段，如有
        鑑定之必要，即可將該車輛提供鑑定，原告乃僱請保養
        廠派拖車將車拖走，並加以保管，計支出之拖吊費1,50
        0元，停車費（保管費）11,000元，合計12,500元，業
        提出皇銘汽車商行開立之收據為證（附民卷第21頁）。
        被告雖辯稱原告當時應向警局據理力爭，不應自行拖吊
        云云，然車禍發生乃屬突然，原告為免妨害交通，兼為
        保全證據，其所支出之拖吊費及保管費應認係增加生活
        上需要之支出，此部分原告請求12,500元，應予准許。
      勞動能力損失部分：
        (1)原告甲○○主張，其固已自警界退休，惟於92年5月4
          日發生車禍時，年僅53歲，仍屬有勞動能力者，且有
          勞動意慾，但因被告之不法行為，造成原告迄今仍有
          頭痛、胸痛、暈眩等情事，依勞工保險殘廢給付標準
          表之神經障害附註欄內：四、「頭痛」障害等級之審
          定標準之(二)通常勞動無礙，但有時發作即有礙勞動者
          ，適用第十三級。五、「眩暈及平衡機能障害」等級
          之審定標準之(三)通常勞動無礙，但因腦震盪或其他平
          衡機能檢查認為有障原告甲○○固已自警界退休，惟
          於92年5月4日發生車禍時，年僅53歲，仍屬有勞動能
          力者害所見者，適用第十三級（詳證物17），是原告
          因減少勞動能力，自應適用第十三級計算之損害額。
          又依各殘廢等級喪失或減少勞動能力比率表第十三級
          者，其喪失勞動能力程度為23.07%（詳證物18），原
          告甲○○每月至少有40,000元之勞動能力，距勞工60
          歲之退休年齡尚有 7年，每年喪失或減少勞動能力損
          失為110,736元，7年共減少 775,152元（11,076×7）
          ，原告甲○○請求其中之 600,000元作為工作損失云
          云。
        (2)然查依勞工保險殘廢給付標準表記載，所謂適用第13
          級殘廢，必須符合「通常勞動無礙，但有時發作即有
          礙勞動」之標準（本院卷第51頁），原告雖提出健恩
          堂中醫聯合診所診斷證明書（本院卷第46頁），記載
          原告患頭痛、眩暈，然尚無法證明原告「有時發作即
          有礙勞動」，是原告請求因殘廢而生勞動損失，即有
          未合。
        (3)況原告業已退休，月領退休俸約 5萬元，此為原告所
          不爭執（本院卷第16頁），其於退休後本件車禍發生
          前亦未從事其他勞動工作，則其請求勞動損失亦屬無
          據。
      扶養費部分：
        (1)原告甲○○主張，其現年54歲，依「91年台閩地區簡
          易生命表」尚有剩餘生命 23.49年，而92年之所得稅
          扶養親屬寬減額1年為 74,000元，其扶養費依霍夫曼
          速算表計算為1,152,925元（74,000×15.0000000＝
           1,152,925），原告甲○○有二子，均有扶養義務，
          是請求其一半，即 576,462元，此項扶養費，亦應由
          被告負賠償責任云云。
        (2)惟依民法第 1117條第1項規定受扶養權利者，以不能
          維持生活而無謀生能力者為限，雖同條第 2項規定直
          系血親尊親屬不受無謀生能力之限制，但仍須以不能
          維持生活為要件。經查原告甲○○自承其為警察學校
          畢業，當過警察小隊長，甫退休不久，月退俸約 5萬
          元（本院卷第16頁），則參照國人平均消費水準，原
          告月領 5萬元退休俸，尚不能認不能維持生活，故自
          不能請求被告給付扶養費。
      精神慰撫金部分：
        (1)被告侵害原告甲○○之身體及健康，原告受有損害，
          當可請求精神上之損害賠償，而民法第195條第1項所
          賠償之金額是否相當，應斟酌雙方身分資力與加害程
          度，及其他各種情形核定相當數額，此有最高法院51
          年台上字第 223號判例參照。查原告甲○○自承其為
          警察學校畢業，曾任警察小隊長，現已退休，月退俸
          約 5萬元，個人無不動產，被告則為高職畢業，原任
          遊覽車司機，無不動產，爰審酌兩造之身分、地位、
          經濟狀況、原告受傷之程度不輕，其所受之痛苦甚巨
          ，及被告之過失情節等一切情狀，認原告請求傷害之
          精神慰撫金500萬元尚屬過高，此部分之請求應以 50
          萬元為適當。
        (2)另就周書徵死亡部分，原告為周書徵之父，於周書徵
          報考研究所之際，突遭本件車禍去世，白髮人送黑髮
          人之痛苦尤巨，其請求慰撫金1000萬元固屬過高，應
          以150 萬元為適當。
      以上合計，甲○○得請求之金額共2,105,410元（92,91
        0＋12,500＋500,000＋1,500,000＝2,105,410）。
    2.原告丙○○部分：
      醫療費用部分：
        原告主張，車禍發生後，原告支出周書徵之急救費用64
        8元，業據提出三軍總醫院收據為證（附民卷第27頁）
        ，並為被告所不爭執，應予准許。
      喪葬費用部分：
        (1)原告丙○○主張：其為周書徵之母，為辦理周書徵之
          後事，請萬安國際有限公司辦理喪葬事宜，支出116,
          700元、殯儀館規費計9,000元，另納骨費用14,000元
          、寄靈費50,000元，以上合計189,700元，另餘36,00
          0元為原告丙○○另外請法師訟經、購買相關事物之
          費用。爰請求喪葬費225,700元。
        (2)查原告上揭主張業據提出喪葬費用收據（附民卷第26
          頁）、支出明細表（本院卷第73頁）、納骨塔證明書
          （本院卷第26頁）、寄靈費用感謝狀（本院卷第27頁
          ）各一紙為證，並經證人陳達亨即辦理本件殯葬之禮
          儀師到庭結證明確（本院卷第123、124頁筆錄），核
          上開費用收據合計共 180,700元，原告請求被告賠償
          ，應予准許。
        (3)至原告另稱殯葬館規費9000元，於喪葬費明細表中已
          包括在內（即火化規費6,300元及公祭禮堂租金2,700
          元，見本院卷第73頁及 124頁證人筆錄），不得再重
          複請求。另原告主張36,000元支出部分，為被告所否
          認，原告復未舉證以實其說，此部分亦不予准許。
      扶養費部分：
        (1)原告丙○○主張，其現年53歲，依「91年台閩地區簡
          易生命表」尚有剩餘生命 28.14年，而92年之所得稅
          扶養親屬寬減額1年為 74,000元，其扶養費依霍夫曼
          速算表計算為1,317,532元（74,000×17.80448＝1,3
           17,532），原告丙○○有二子，均有扶養義務，是
          請求其一半，即658,766元，此項扶養費亦應由被告
          負賠償責任云云。
        (2)查原告上開主張固據提出
          命表為證，惟依
          卷第53頁），故原告尚有長男須負扶養責任，又夫妻
          互負扶養義務，則原告得請求之扶養費應為 439,177
          元。（1,317,532÷3＝439,177）。
        (3)至被告雖辯稱：原告丙○○名下有財產，非不能維持
          生活，不能請求扶養費云云。然依本院調取丙○○之
          全部財產資料顯示（本院卷第89至93頁），丙○○僅
          有一棟房屋（含房屋基地），公告現值共 1,245,100
          元，原告稱房屋係供自住，未出租，並無收益，應堪
          採信。至其雖有銀行存款利息所得，但全年利息所得
          僅26,407元，亦不足光賴利息所得維生。另其餘股利
          所得為數亦不多，故被告辯稱丙○○非不能維持生活
          云云，要不足採。
      精神慰撫金部分：
        原告丙○○為國小畢業，家管，其財產狀況如前所述，
        其因次子周書徵死亡，精神受有極大痛苦，可以想見，
        爰審酌上情，認原告丙○○請求慰撫金1000萬元尚屬過
        高，應以150萬元為適當。
      以上合計，丙○○得請求之金額共2,120,525元（648＋
        180,700＋439,177＋1,500,000=2,120,525）。
    3.按損害之發生與擴大，被害人與有過失者，法院得減輕賠
      償金額或免除之，民法第 217條定有明文。本件二審刑事
      判決一方面認被告超速行駛及疏未注意車前狀況，為有過
      失，另方面亦認甲○○行車似有違反號誌嫌疑（見刑事判
      決第5頁第7行），然參照台北市交通管制工程處於肇事當
      日之號誌運作紀錄，基隆路與長興街口及基隆路 156巷兩
      路口之號誌為同步簡單二時相，即長興街口綠燈時， 156
      巷口同步為綠燈，反之亦然，兩路口距離約 200公尺，肇
      事當日上午七時整，基隆路上綠燈週期為80秒；兩造雙方
      皆稱綠燈起步，並無明顯跡證顯示違反號誌管制之一方，
      故尚無積極證據足資證明原告甲○○當時確實違反交通號
      誌，台北市車輛行車事故鑑定委員會鑑定報告雖略謂二車
      皆涉嫌違反號誌管制，但於分析研判意見中仍記載「無明
      顯跡證顯示違反號誌管制之一方」，故被告指稱原告甲○
      ○違反號誌，尚不足採。雖然如此，原告甲○○駕駛汽車
      應注意能注意而疏未注意車前狀況，致未及發現被告駕駛
      之汽車自右側前來，俾隨時採取必要之安全措施，以致肇
      事，原告甲○○亦同有過失（就甲○○以周書徵之父身分
      請求精神慰撫金部分亦有與有過失之適用，理由同下。）
      本院審酌其過失程度，認被告應負80％之過失責任，原告
      甲○○應負20％之過失責任比例。依此計算，被告應賠償
      之金額如下：
      甲○○部分：被告應賠償原告甲○○1,684,328元。
       （2,105,410 ×80％=1,684,328）。
      丙○○部分：
        依民法第217條第3項規定：「前二項之規定，於被害人
        之代理人或使用人與有過失者，準用之。」，本件周書
        徵搭乘甲○○駕駛之車輛，因甲○○與有過失肇事而死
        亡，則甲○○自係周書徵之使用人，甲○○亦應負與有
        過失責任，丙○○因周書徵之死亡而請求賠償，自應準
        用民法第217條第1項規定，予以酌減。從而被告應賠償
        原告丙○○1,696,420元。（2,120,525×80％=1,696,4
        20）。
    4.復按依強制汽車責任保險法第30條規定：「保險人依本法
      規定給付之保險金，視為加害人或被保險人損害賠償金額
      之一部份；加害人或被保險人受賠償請求時，得扣除之。
      」，本件原告自認已受領周書徵之強制保險理賠金 140萬
      元（本院卷第15頁），原告係周書徵之共同繼承人，則上
      開賠償總額中，原告二人自應各予扣除70萬元保險金。從
      而原告甲○○得請求之金額應為984,328元（1,684,328－
      700,000=984,328）。原告丙○○得請求之金額為996,420
      元（1,696,420－700,000=996,420）。
三、綜上所述，原告本於侵權行為法律關係，請求被告給付原告
    甲○○984,328元，給付原告丙○○996,420元，及均自起訴
    狀繕本送達翌日即93年6月3日起至清償日止，按年息5%計算
    之利息，為有理由，應予准許。逾此部分所為之請求，為無
    理由，應予駁回。
四、假執行之宣告：
    兩造陳明願供擔保，分別聲請宣告假執行及免為假執行，於
    原告勝訴部分，經核尚無不合，爰分別酌定相當擔保金額准
    許之。至於原告其餘假執行之聲請部分，因訴之駁回而失所
    附麗，併予駁回。
五、結論：本件原告之訴為一部有理由，一部無理由，依民事訴
    訟法第78條、第79條但書、第85條第1項、第2項、第463條
    、第390條第2項、第392條，判決如主文。
中　　華　　民　　國　　94　　年　　3　　月　　 1　　 日
                          民事第17庭
                              審判長法  官  湯  美  玉
                                    法  官  黃  莉  雲
                                    法  官  陳  金  圍
正本係照原本作成。
如不服本判決，應於收受送達後二十日內向本院提出上訴書狀，
其未表明上訴理由者，應於提出上訴後二十日內向本院補提理由
書狀（均須按他造當事人之人數附繕本）上訴時應提出委任律師
或具有律師資格之人之委任狀；委任有律師資格者，另應附具律
師資格證書及釋明委任人與受任人有民事訴訟法第四百六十六條
之一第一項但書或第二項（詳附註）所定關係之釋明文書影本。
中　　華　　民　　國　　94　　年　　3　　月     1  　 日
　　　　　　　　　　　　　　　　　　書記官  章  大  富
附註：
民事訴訟法第四百六十六條之一（第一項、第二項）：
對於第二審判決上訴，上訴人應委任律師為訴訟代理人。但上訴
人或其他法定代理人具有律師資格者，不在此限。
上訴人之配偶、三親等內之血親、二親等內之姻親，或上訴人為
法人、中央或地方機關時，其所屬專任人員具有律師資格並經法
院認為適當者，亦得為第三審訴訟代理人。
